臺灣臺南地方法院刑事判決　　　　　　　　　　　　　　九十年度訴字第八四六號
　　公　訴　人　臺灣臺南地方法院檢察署檢察官
　　被　　　告　戊○○
　　選任辯護人　張文嘉
　　被　　　告　丙○○
　　選任辯護人　侯清治
右列被告等因重利案件，經檢察官提起公訴（八十九年度偵字第一二一二七號、九十
年度偵字第八二二號），本院判決如左：
    主  文
戊○○共同以犯重利罪為常業，處有期徒刑捌月。又共同連續以加害生命、身體之事
，恐嚇他人致生危害於安全，處有期徒刑肆月。應執行有期徒刑拾月。
丙○○共同以犯重利罪為常業，處有期徒刑肆月，如易科罰金，以參佰元折算壹日。
又共同以加害生命、身體之事，恐嚇他人致生危害於安全，處有期徒刑參月，如易科
罰金，以參佰元折算壹日。應執行有期徒刑陸月，如易科罰金，以參佰元折算壹日。
附表三編號四至七所示之物，均沒收。
    事  實
一、戊○○、丙○○與自稱「李姓」、「雷姓」姓名年籍均不詳之成年男子，共同基
    於貸放金錢收取重利維生之意思聯絡，自民國八十八年八月間起，在自由時報、
    中華日報、小兵立大功等報章刊登「身分證借款」、「小額信用貸款」等廣告，
    適有附表一所示之人，或因失業缺錢繳納貸款，或因家人支票到期、結婚而需款
    孔急，急迫之下而經以前開廣告所刊登之電話號碼與「李姓」或「雷姓」男子聯
    絡後，分別於附表一所示時間，以每借新臺幣（下同）一萬元，十日應繳利息二
    千元（相當於月息百分之六十，或年息百分之七百二十），或借三萬元，十日應
    繳七千元（相當於月息百分之七十，或年息百分之八百四十），並預扣第一期利
    息之方式，借貸附表一所示金錢，戊○○、丙○○、「李姓」男子則分別多次於
    日後向附表一所示之借款人收取利息，因此取得與原本顯不相當之重利，並均以
    之為常業。
二、戊○○、丙○○與「李姓」男子於附表二所示時間、地點，因向借款人甲○○、
    己○○、乙○○等收取利息無著，竟又另行起意，共同基於恐嚇之犯意聯絡，於
    附表二所示時間、地點，以附表二所示言詞等加害生命、身體之事，恐嚇甲○○
    、己○○、乙○○等，使其等心生畏懼，致生危害於安全。嗣於八十九年十月二
    十日上午十一時十五分許，戊○○駕駛車號７Ｊ－１８３７號自用小客車，前往
    臺南縣歸仁鄉○○路○段一五二巷十九號乙○○工廠收取本金新臺幣（下同）三
    萬元；及同年十一月三十日下午四時，戊○○與丙○○共同前往臺南縣安定鄉○
    道八號安定交流道南下匝道口檳榔攤附近預備向甲○○收取利息時，先後為警當
    場查獲，並扣得附表三所示之物。
三、案經臺南縣警察局移送臺灣臺南地方法院檢察署檢察官偵查起訴。
    理  由
一、訊據被告戊○○於警、偵訊及本院審理時，對於曾向己○○、甲○○、乙○○等
    人收取利息等情固均坦承不諱，惟矢口否認有何重利、恐嚇危害安全犯行，辯稱
    並非伊借款予附表一所示之人，伊僅係以一天一千元之代價，受「李姓」男子委
    託催收貸款，且未以附表二所示言語恐嚇己○○、甲○○、乙○○等人；被告丙○○雖供承被告戊○○於八十九年十一月二十一日、三十日向甲○○討債時其均
    在場，然亦否認有何重利犯行，辯稱：(1)丁○○部份：按警卷八十九年十二月九
    日上午十時，雖經丁○○指認被告丙○○之相片及口卡片確認人別，指稱被告丙○○就是借貸金錢之地下錢莊人員，惟此非但與事實不符，且供詞矛盾，因其先
    前於八十九年十一月七日上午十時，在臺南縣警察局刑警隊接受訊問時，陳稱「
    該地下錢莊來與我交易的是兩位分別自稱姓李及姓雷的男子，而照片上的戊○○
    我未曾遇過，應係兩人」；又與其後於八十九年十二月九日筆錄所載「該地下錢
    莊成員，我只見過一人，他們都自稱是嘉義人」，人數已非一人，又縱一人而謂
    一人自稱姓陳，身高約一六五公分中等身材，亦與被告丙○○不符。再者，其謂
    只向地下錢莊借貸一次，只見過一人，而此一人既謂姓陳，如何又有姓李及姓雷
    之男子，且借貸已一年多，而人一生當中，除非特別之事，望難記憶清晰，此為
    一般經驗法則，是丁○○所謂又將身分證、印章、存摺、本票等作為抵押，所以
    雖借貸已一年多，仍能記憶深刻，應係偵訊二次先後相隔一個月之思考結果所為
    捏造之詞，因認前次未咬住戊○○重利失策，否則欠錢就不用還，已失之交臂，
    故才會把握指認被告丙○○機會，惟無固定工作之戊○○確係經營地下錢莊為其
    所不否認，實與有正當工作而未從事重利之丙○○不同。是被告丙○○既未從事
    重利，終遭丁○○誣指。郭亦無法逞其欠戊○○錢而不用還之目的。又如何容其
    誣指亂咬，此為合理之懷疑，是丁○○對此指認被告丙○○涉犯重利之證據本身
    即有瑕疵，在此瑕疵未究明，即不得採為有罪判決之基礎，雖被害人之陳述，法
    無不得採為證據之規定，但要被害人之陳述經調查結果，確有採證之價值，如今
    其先後供詞既互為矛盾要不足採，何能臆測而加以援用。(2)甲○○供詞出入部份
    ：被告丙○○與戊○○在一起有二次，第二次被告丙○○與戊○○於八十九年十
    一月二十一日下午五時，在善化鎮○○路上，係由戊○○開車，被告丙○○不知
    甲○○欠戊○○金錢，故甲○○如何再約彼二人於同月三十日下午四時，在安定
    加油站還錢，均不知道其借貸內容，故在第二次當時仍因事不關已，在車上睡覺
    足以證明。則公訴意旨，指被告丙○○與戊○○等向甲○○收取利息共二十五次
    十七萬元，應屬不實，有戊○○循甲○○所約而於同月三十日下午四時，在安定
    加油站還錢，而邀請不明究裡之丙○○偕往，竟為埋伏警員逮捕，應係有計畫之
    企圖賴債，好作為和解之籌碼，此為合理之懷疑，因欠錢不還，還要人坐牢可謂
    天衣無縫。從而被告丙○○辯稱其自嘉義駕車載戊○○來臺南玩，戊○○說要找
    朋友，再由戊○○開車，其在車上睡覺云云，此為事實。又常業犯在本質上屬於
    一種連續犯，為連續犯之特殊規定，在客觀上必須連續為數個同種類之單一行為
    ，始有可能成立連續犯，如今被告不過偶而受邀出去玩，而遭誤會，已非重利。
    按此，被告丙○○如何成立常業重利。(3)刑法第三百四十條規定之重利罪，乃為
    「乘他人急迫、輕率而無經驗貸以金錢或其他物品，而取得與原本顯不相當之重
    利」，是該條之構成要件，第一須為乘人之急迫、輕率或無經驗，第二必須取得
    與原本顯不相當之重利；二者俱備乃為成立重利罪，使此要件而有欠缺，即不能
    以重利罪相繩。查被害人丁○○、甲○○之供述，只是空口無憑，又無發現被告
    丙○○有任何違法之資料，而刊登報紙、貸放金錢，又非被告，已無非法重利證
    據，應無乘人之急迫、輕率或無經驗之現象，當遑及須「取得與原本顯不相當之
    重利」。至於己○○、乙○○均未稱被告丙○○有重利行為，此部份更乏證據。
    按此，益證被告丙○○否認重利犯行，並非全然無據，則此部份臆測被告丙○○
    重利罪嫌，亦應屬不足云云。
二、經查：
  (1)被告戊○○所自白曾向證人甲○○、己○○、乙○○等人收取利息等情，經核與
    甲○○、己○○、乙○○等分別於警、偵訊及本院審理時，所為被害情節之指訴
    相符，並有附表三所示之物扣案可稽，被告戊○○上揭供詞乃堪信為真實。被告
    戊○○雖辯稱伊僅係以每日一千元代價，受李姓男子之託代為收款云云。惟查，
    經本院詢諸李姓男子委託代收款項之細節，被告戊○○先陳稱係因李姓男子積欠
    伊債務，始以扣案電話聯絡清單上之借款人債務抵償，該電話聯絡清單乃伊自李
    姓男子處抄來，嗣於同次庭期中，又稱該李姓男子交給伊一個皮包，附表三所示
    扣案物品均放置於其中（本院九十年十一月二十八日訊問筆錄），迄至本院言詞
    辯論時，則稱係以每日一千元代價受雇討債云云（本院九十一年三月八日審理筆
    錄），被告戊○○對於該電話聯絡清單究係伊所抄來，或原本即放置於李姓男子
    所交付之皮包內，以及究係收債抵償李姓男子欠伊之債務，或受雇代為收債等節
    ，先後陳述均有矛盾。其次，前開電話聯絡清單上除借款人之電話號碼外，尚於
    姓名前記載「３」、「２」等數字，部份借款人電話之後，另有「11點Ｈ」、「
    3點Ｈ」等字樣，經本院就此詢問被告戊○○，則稱姓名前之數字代表借款金額
    ，至「11點Ｈ」字樣之意義伊並不清楚云云（本院九十年十一月二十八日訊問筆
    錄），被告戊○○既稱前揭聯絡清單係伊所抄來，卻對於清單上所載代號之意義
    不了解，此顯然與常情不符，本院認被告戊○○對於附表三所示扣案物品之來源
    交代不實。再者，前揭扣案物品中，除電話聯絡清單、借款人乙○○所開立之本
    票、保管條，乙○○之駕駛執照外，尚包括空白本票、保管條等物，而被告戊○○之任務若僅為催收者，僅需知悉借款人之電話等以進行聯絡，並於借款人依約
    清償時，返還借款人所提供之擔保物即可，並無另行攜帶空白本票、保管條之必
    要；復參酌證人己○○、甲○○於警訊中，均曾提及因無力支付利息，因而另借
    新債以清償舊債等情，本院因認被告戊○○所攜帶之空白本票、保管條等物，係
    預備供借款人或其他人借款所需，而被告戊○○既有放貸之權，則伊所為僅受託
    討債云云，更不可採。綜上，被告戊○○與「李姓」、「雷姓」男子共同經營地
    下錢莊之情，堪予認定。
  (2)被告丙○○曾於八十八年八月中旬，與證人丁○○接洽借款事宜，嗣又與被告戊○○二人，先後於八十九年十一月二十一日、十一月三十日，前往臺南縣善化鎮
    ○○○路上、臺南縣安定鄉國道八號安定交流道南下匝道口附近檳榔攤，向證人
    甲○○催討及收取利息等情，業據證人丁○○、甲○○分別於警、偵訊中指認明
    確。證人丁○○、甲○○於本院審理時，雖均翻異前詞，陳稱被告丙○○並未前
    來接洽借款事宜或催討債務（九十年十二月十九日、九十一年二月六日訊問筆錄
    ），然查，證人丁○○、甲○○係分別於九十年五月二十八日偵訊中，及八十九
    年十一月三十日警訊中，當面指認被告丙○○，事後竟於本院審理時，改稱丙○○並無接洽貸款或催討債務之情，其等證詞自須審酌其他事證以供認定。次查，
    被告丙○○係於八十九年十一月三十日，因與被告戊○○共同前往臺南縣安定鄉
    ○道八號安定交流道南下匝道口附近檳榔攤而為警查獲，此為被告丙○○所不否
    認，而被告戊○○所以於上開時間前往該地點，係因與證人甲○○約定收取利息
    ，則為被告戊○○、證人甲○○所一致陳述，是被告丙○○與被告戊○○共同前
    往該處，其動機已可懷疑；被告丙○○雖以其係受被告戊○○邀請前來臺南遊玩
    ，並不知戊○○欲前往該處收款云云置辯，惟被告戊○○係於八十九年十一月二
    十一日，在臺南縣善化鎮○○○○路上，與證人甲○○約定於同月三十日，在上
    揭地點清償利息，而當時被告丙○○亦在場，此為其於警、偵訊中所坦承，則被
    告丙○○所陳不知被告戊○○前往安定交流道附近之目的云云，應不可採；再參
    酌證人甲○○一致指稱被告丙○○曾於八十九年十月中旬、十一月三十日下午三
    時三十分許，二度獨自前往證人甲○○住處收債等情，被告丙○○有向借款人收
    取利息之行為，已可認定。被告丙○○雖另以丁○○、甲○○於警、偵訊中所為
    證詞乃圖賴債所為云云，質疑其證明力，然本件所應查究者，乃被告丙○○是否
    確有重利行為之實施，借款人所以向警方報案之意圖如何，與被告丙○○有無重
    利行為無關，何況以此做法「賴債」成功之前提，必須警方的確查獲貸放重利之
    人，則證人丁○○、甲○○更無設詞誣陷被告丙○○之可能，是被告丙○○此部
    份辯詞，亦不能採取。末衡諸民間經營貸放以收取重利之地下錢莊，因其貸放行
    為不容於法，亦無循民事訴訟途徑求償之可能，則其為確保債務受償，本須藉由
    暴力、威嚇等私力救濟手段為之，是地下錢莊貸放重利之犯罪形態，與流氓或組
    織犯罪類型實有相似之處，故證人丁○○、甲○○於本院與被告丙○○當面對質
    時，改異前詞，否認丙○○有接洽或催討之行為等語，應係圖免遭到報復所為，
    本院認為不能採信，仍以其等在警、偵訊中所陳作為認定事實之基礎。
三、證人丁○○、己○○、甲○○、乙○○等借款，均係以每借一萬元，十日應繳二
    千元，或借三萬元，十日應繳七千元之方式計息，相當於月息百分之六十、七十
    ，或年息百分之七百二十、八百四十，遠超過法定年息百分之二十甚明，被告戊○○、丙○○所為貸放，已經構成重利，允無疑義。次按刑法上所謂常業犯，指
    反覆以同種類行為為目的之社會活動之職業性犯罪而言，至於犯罪所得之多寡，
    是否恃此犯罪為唯一之謀生職業，則非所問，縱令兼有其他職業，仍無礙於該常
    業犯罪之成立，最高法院八十五年臺上字第五一○號著有判例可供參照。證人丁○○、甲○○、己○○、乙○○等人，均係經由自由時報、中華日報、小兵立大
    功上所刊登之廣告，與被告丙○○、李姓或雷姓男子聯繫後始借款等情，已據其
    等證述明確；酌以扣案聯絡電話清單上之借款人數達十五人，總借款金額共計五
    十三萬六千元，如依每月利息百分之六十計算，可收利息更達三十二萬元以上，
    足見被告戊○○、丙○○等人所共同經營之地下錢莊頗具規模，更可進一步認定
    被告戊○○、丙○○均反覆實施此種行為，渠等該當刑法上常業重利罪，已屬無
    疑。至於被告二人是否另有其他職業，或該職業之收入如何，對於渠等常業重利
    罪之構成，並不生影響，被告丙○○所辯並無常業重利行為云云，乃無可採。
四、另查，被告戊○○、丙○○與李姓男子，分別於附表二所示時間，向借款人甲○○、己○○、乙○○討債時，有附表二所示之恐嚇言詞等情，業據甲○○、己○○、乙○○等分別於警、偵訊及本院審理時指證明確。衡諸貸款人於催收債款無
    著時，以言詞方式冀能對借款人造成心理壓力，使其依約清償債務之情，寧非罕
    見，情理上亦可理解，而經營地下錢莊以收取重利者，更無循法律途徑催討債務
    之可能，僅能以私力救濟方式，以暴力形式為之，是證人甲○○、己○○、乙○○等人所為證述，本院認屬可採，被告戊○○、丙○○空言否認恐嚇犯行，要屬
    事後卸責之詞，委不足取。綜上所述，本件事證已臻明確，被告二人犯行均可認
    定。
五、被告戊○○、丙○○與李姓、雷姓男子，共同經營地下錢莊，貸款與急迫之人，
    因而收取與原本顯不相當之重利為常業，所為均係犯刑法第三百四十五條之常業
    重利罪；又被告戊○○、丙○○與李姓男子催討債務時，另以附表二所示言詞恐
    嚇借款人，所為另犯刑法第三百零五條之單純恐嚇罪。被告戊○○、丙○○與李
    姓、雷姓男子間對於常業重利罪，以及被告戊○○、丙○○與李姓男子間對於單
    純恐嚇罪，均有犯意之聯絡與行為之分擔，均應論以共同正犯。被告戊○○先後
    數次恐嚇借款人之行為，時間緊接，犯構成要件相同之罪，顯均係基於概括之犯
    意為之，應依連續犯之規定論以一罪，並加重其刑；至檢察官雖認被告丙○○亦
    有連續單純恐嚇犯行，惟本院既認定丙○○僅於八十九年十一月二十一日曾與被
    告戊○○共同恐嚇證人甲○○，且查無其他事證可認定丙○○於戊○○、李姓男
    子共同恐嚇甲○○、己○○或乙○○時在現場，或與該二人間有何犯意之聯絡及
    行為之分擔，自無從認定被告丙○○就此部份犯行有何連續行為，爰不另為無罪
    之諭知。又被告戊○○、丙○○所犯上揭常業重利罪與單純恐嚇罪間，犯意個別
    ，行為不同，均應予分論併罰。爰審酌被告二人與他人共同經營地下錢莊，貸放
    金錢以收取重利，更於討債時出言恐嚇借款人之犯罪動機與手段，因此對於國家
    金融秩序、借款人之安全等造成危害；被告二人各自參與該地下錢莊經營之程度
    ；被告戊○○曾於八十九年十月二十日為警查獲，竟又於同年十一月二十一日，
    與被告丙○○共同恐嚇證人甲○○討債，顯無畏懼刑責之心；以及被告二人犯罪
    後均否認犯行之態度等一切情狀，分別量處如主文所示之刑，及定其應執行刑，
    並就被告丙○○部份諭知易科罰金之折算標準，以資懲儆。扣案附表三編號四至
    七所示之物，為被告戊○○所有供犯罪所用之物，應依刑法第三十八條第一項第
    二款規定宣告沒收；至於附表三編號一、二之物，則分別為借款人乙○○所簽署
    之本票、保管條，並非被告戊○○所有，不能併予宣告沒收，附此敘明。
據上論斷，應依刑事訴訟法第二百九十九條第一項前段，刑法第二十八條、第五十六
條、第三百四十五條、第三百零五條、第五十一條第五款、第四十一條第一項前段，
罰金罰鍰提高標準條例第一條前段、第二條，判決如主文。
本案經檢察官柯宜伶到庭執行職務。
中      華      民      國      九十一      年    三    月    二十二    日
                                  臺灣臺南地方法院刑事第五庭
                                          法  官   吳坤芳
右正本證明與原本無異。
如不服本判決，應於判決送達後十日內向本院提出上訴狀( 應附繕本 )。
                                          書記官   張豐榮
中      華      民      國      九十一      年    三    月    二十二    日
如不服本判決，應於判決送達後十日內，向本院提出上訴狀。
附表一（以下貨幣單位均為新臺幣）
┌──┬───┬────┬────┬─────┬─────────┐
│編號│借款人│借款日期│借款金額│其他擔保物│借款原因          │
├──┼───┼────┼────┼─────┼─────────┤
│一  │丁○○│88.08   │二萬元  │身分證    │清償農會貸款      │
│    │      │        │        │存摺  │                  │
│    │      │        │        │印章      │                  │
│    │      │        │        │面額四萬元│                  │
│    │      │        │        │本票一紙  │                  │
├──┼───┼────┼────┼─────┼─────────┤
│二  │己○○│88.11   │二萬元  │身分證    │搬家缺錢          │
│    │      │        │        │保管條    │                  │
│    │      │        │        │面額二萬元│                  │
│    │      │        │        │本票一紙  │                  │
├──┼───┼────┼────┼─────┼─────────┤
│三  │甲○○│89.02   │三萬元  │身分證    │妹妹結婚缺錢      │
│    │      │        │        │面額六萬元│                  │
│    │      │        │        │本票一紙  │                  │
├──┼───┼────┼────┼─────┼─────────┤
│四  │己○○│89.03   │四萬元  │身分證    │哥哥缺錢          │
│    │      │        │        │保管條    │                  │
│    │      │        │        │面額八萬元│                  │
│    │      │        │        │本票一紙  │                  │
├──┼───┼────┼────┼─────┼─────────┤
│五  │己○○│89.04   │一萬五千│          │借新還舊          │
│    │      │        │元      │          │                  │
├──┼───┼────┼────┼─────┼─────────┤
│六  │己○○│89.05   │二萬元  │          │借新還舊          │
│    │      │        │        │          │                  │
├──┼───┼────┼────┼─────┼─────────┤
│七  │甲○○│89.05   │一萬元  │面額二萬元│借新還舊          │
│    │      │        │        │本票一紙  │                  │
├──┼───┼────┼────┼─────┼─────────┤
│八  │乙○○│89.07.03│三萬元  │身分證（後│妹妹向朋友借票到期│
│    │      │        │        │改為駕駛執│                  │
│    │      │        │        │照）      │                  │
│    │      │        │        │面額六萬元│                  │
│    │      │        │        │本票一紙  │                  │
│    │      │        │        │保管條    │                  │
└──┴───┴────┴────┴─────┴─────────┘
附表二：
┌───────┬────────────┬───┬──────────┐
│時間          │地點                    │行為人│恐嚇言詞            │
├───────┼────────────┼───┼──────────┤
│89年08月間某日│臺南縣善化鎮烏橋一號之三│戊○○│「你們位於善化鎮慈光│
│              │甲○○住處              │李姓男│三村的麵攤就在那裡，│
│              │                        │子    │如果不還錢，到時就叫│
│              │                        │      │專門討債的人來，如果│
│              │                        │      │店裡怎樣，我們不負責│
│              │                        │      │」                  │
├───────┼────────────┼───┼──────────┤
│89年09月間某日│臺南市○區○○路二號五樓│戊○○│「有一批人在找妳」  │
│              │之十三己○○住處        │      │                    │
├───────┼────────────┼───┼──────────┤
│89年10月20日  │臺南縣歸仁鄉○○路○段一│戊○○│「錢敢借你，就不怕你│
│              │五二巷十九號乙○○所經營│李姓男│不還」              │
│              │之民豐精密企業社        │子    │                    │
├───────┼────────────┼───┼──────────┤
│89年11月21日  │臺南縣善化鎮○○○路上  │戊○○│如果再不還錢，就要將│
│              │                        │丙○○│你所簽本票及身分證交│
│              │                        │      │給討債公司處理，到時│
│              │                        │      │候討債公司人員對你怎│
│              │                        │      │樣或生命不保，就不關│
│              │                        │      │我們的事」          │
└───────┴────────────┴───┴──────────┘
附表三：扣押物品清單
┌──┬─────────────┬──┐
│編號│物品名稱                  │數量│
├──┼─────────────┼──┤
│一  │乙○○所簽署面額六萬元本票│一紙│
├──┼─────────────┼──┤
│二  │乙○○所簽署之保管條      │一紙│
├──┼─────────────┼──┤
│三  │乙○○駕駛執照（已發還）  │    │
├──┼─────────────┼──┤
│四  │空白本票                  │四張│
├──┼─────────────┼──┤
│五  │空白保管條                │四張│
├──┼─────────────┼──┤
│六  │聯絡電話筆記紙            │一張│
├──┼─────────────┼──┤
│七  │收取利息記錄簿            │一本│
└──┴─────────────┴──┘
附錄論罪科刑法條：
刑法第三百四十五條
以犯前條之罪為常業者，處五年以下有期徒刑，得併科三千元以下罰金。
刑法第三百零五條
以加害生命、身體、自由、名譽、財產之事，恐嚇他人致生危害於安全者
，處二年以下有期徒刑、拘役或三百元以下罰金。
